臺灣臺北地方法院刑事裁定　　　　　　 100年度聲判字第62號
聲　請　人　黃俊源
代　理　人　顏文正律師
被　　　告　林捷筠
上列聲請人即告訴人因告訴被告偽造文書案件，不服臺灣高等法
院檢察署中華民國100 年2 月10日100 年度上聲議字第983 號駁
回聲請再議之處分（原不起訴處分案號：臺灣臺北地方法院檢察
署99年度偵續字第589 號），聲請交付審判，本院裁定如下：
    主  文
聲請駁回。
    理  由
一、按告訴人不服上級法院檢察署檢察長或檢察總長認再議為無
    理由而駁回之處分者，得於接受處分書後10日內委任律師提
    出理由狀，向該管第一審法院聲請交付審判；又法院認為交
    付審判之聲請不合法或無理由者，應駁回之。刑事訴訟法第
    258 條之1 第1 項、第258 條之3 第2 項前段，分別定有明
    文。本件聲請人以被告林捷筠涉犯偽造文書罪嫌，向臺灣臺
    北地方法院檢察署提出告訴，經該署檢察官偵查後，認被告
    犯罪嫌疑不足，於民國99年5 月20日以99年度偵字第10794
    號為不起訴處分，因聲請人不服，聲請再議，先經臺灣高等
    法院檢察署檢察長以99年度上聲議字第4376號發回續行偵查
    ；再經臺灣臺北地方法院檢察署檢察官偵查後，仍認被告犯
    罪嫌疑不足，於99年12月28日以99年度偵續字第589 號為不
    起訴處分，復經臺灣高等法院檢察署檢察長認再議無理由，
    於100 年2 月10日以100 年度上聲議字第983 號號處分書駁
    回聲請人再議之聲請，聲請人於100 年2 月17日收受前揭駁
    回再議之處分書，有送達證書在卷可稽（見100 年度上聲議
    字第983 號第13頁），則聲請人於收受上開處分書後，於10
    0 年2 月25日具狀向本院聲請交付審判，是本件聲請合於刑
    事訴訟法第258 條之1 第1 項規定之法定程序，合先敘明。
二、本件聲請交付審判意旨略以：
  (一)被告林婕筠原為華僑商業銀行股份有限公司（下稱華僑銀行
    ，現為花旗（臺灣）商業銀行股份有限公司）中正分行之理
    財行銷專員，竟基於偽造文書之犯意，於95年11月初某日，
    藉向聲請人推銷二年期臺幣計價零售天王連動債之便，在不
    詳處所，偽填聲請人之「華僑銀行個人投資屬性問卷」即告
    證三，而使聲請人之投資屬性遭判定為「成長型」，聲請人
    遂可以「成長型」之投資屬性，購買上開連動債，聲請人因
    而以新臺幣（下同）98萬7,120 元購買該連動債。嗣聲請人
    因上開連動債乙事，向臺灣臺北地方法院民事庭訴請回復原
    狀，被告竟於該案審理期間，持上開偽造之告證三向法院行
    使之。因認被告涉有刑法第216 條、第210 條之行使偽造私
    文書罪嫌。
  (二)被告於99年3 月19日偵訊時自承有先拿一份書面問卷至聲請
    人處予聲請人填寫，被告再持該問卷回銀行輸入電腦建檔，
    並列印云云，惟被告迄今無法提出該份由聲請人手填之問卷
    。再者，即便證人即被告之主管閻冠南、廖成均證述只有卷
    附即告證二、三「我的投資屬性測驗結果」及「華僑銀行個
    人投資屬性問卷」等電腦列印之問卷，惟被告亦稱聲請人未
    至銀行以電腦填寫問卷，是以告證三之「華僑銀行個人投資
    屬性問卷」從何而來，即有疑義。聲請人一再請求命被告提
    出該手填問卷，但原檢察官及再議程序均未再調查審認，本
    件自有應為調查之證據而未予調查之違法。
  (三)被告於99年12月6 日偵訊時供述，如是拿問卷去問聲請人，
    該問卷應還在銀行內，其會上呈給主管等語，而聲請人也一
    再指述有先手填問卷，再依證人廖成於99年12月15日偵訊時
    供述，如有手勾問卷，銀行會保存資料等語，由上推知，該
    手填或手勾問卷仍存於花旗銀行中，而此手填問卷與告證三
    之「華僑銀行個人投資屬性問卷」所顯示之內容是否相符，
    即為本件偽造文書案之重要爭點，惟本案原檢察官均未再予
    釐清，即為不起訴處分，實有未盡調查證據能事之違誤。
  (四)證人閻冠南為被告之主管，倘被告有偽造文書之情事，證人
    閻冠南及花旗銀行在民事上即有連帶負損害賠償之虞，況被
    告已自承有拿書面問卷至聲請人處予聲請人填寫，然證人閻
    冠南卻稱銀行內只有告證二、告證三之文件，是其證言之證
    明力究為何，實啟人疑竇；又證人廖成證稱聲請人曾至銀行
    客訴，其調閱資料時，只有告證二及告證三之文件，而無其
    他文件云云，惟證人廖成於被告稱有拿書面資料至聲請人處
    填寫後，再回銀行輸入電腦乙節所為之證述，均以「應該」
    、「可能」等不確定語氣回答，以證人廖成為該銀行之資深
    經理人觀之，其所為證言已有違經驗法則，而原檢察官未再
    詳予斟酌，遽採為判斷之依據，有違經驗及論理法則，其適
    用法規即有違誤。
  (五)就告證三「華僑銀行個人投資屬性問卷」之7 至9 題均屬投
    資經驗、報酬率等相關問題，而該問卷中顯示聲請人均點選
    「最高級」，則依經驗法則判斷，聲請人之投資屬性應屬最
    高之「積極型」，方符問卷內涵，但告證二所載聲請人之投
    資屬性卻為「成長型」，有所出入，然就此問題詢問被告、
    證人，均以該結果由銀行設計置辯，此部分亦與是否有偽造
    文書情事，息息相關，原檢察官卻未再進一步調查，同有偵
    查未盡之違誤。
  (六)依據刑事訴訟法第158 條之3 規定，證人依法應具結而為具
    結者，其證言不得作為證據。證人廖成之證言為未具結之證
    言，依法不得作為證據，但原檢察官仍以該證言作為被告有
    利判斷之證據，其適用法則亦有違誤。
三、本件聲請人雖以前揭理由認被告涉犯刑法第216 條、第210
    條之行使偽造私文書罪嫌，而向本院聲請交付審判。惟按犯
    罪事實應依證據認定之，無證據不得認定犯罪事實，刑事訴
    訟法第154 條第2 項定有明文；又按告訴人之告訴，係以使
    被告受刑事訴追為目的，是其陳述是否與事實相符，仍應調
    查其他證據以資審認；而犯罪事實之認定，應憑證據，如未
    能發現相當證據，或證據不足以證明，自不能以推測或擬制
    之方法，以為裁判基礎；另認定不利於被告之事實，須依積
    極證據，苟積極證據不足為不利於被告事實之認定時，即應
    為有利於被告之認定，更不必有何有利之證據（最高法院52
    年台上字第1300 號 、40年台上字第86號及30年上字第816
    號判例意旨足資參照）。再者，刑事訴訟法第258 條之1 規
    定告訴人得向法院聲請交付審判，係新增對於「檢察官不起
    訴或緩起訴裁量權」制衡之一種外部監督機制，法院僅就檢
    察官所為不起訴或緩起訴之處分是否正確加以審查，以防止
    檢察機關濫權，依此立法精神，同法第258 條之3 第3 項規
    定法院審查聲請交付審判案件時「得為必要之調查」，其調
    查證據之範圍，自應以偵查中曾顯現之證據為限，不得就告
    訴人新提出之證據再為調查，亦不得蒐集偵查卷以外之證據
    ，否則將與刑事訴訟法第260 條之再行起訴規定，混淆不清
    。是法院於審查交付審判之聲請有無理由時，除認為告訴人
    所指摘不利被告之事證未經檢察機關詳為調查或斟酌，或不
    起訴處分書所載理由違背經驗法則、論理法則或其他證據法
    則，否則不宜率予裁定交付審判（法院辦理刑事訴訟案件應
    行注意事項第134 項參照）；且法院裁定交付審判，即如同
    檢察官提起公訴，使案件進入審判程序，是法院裁定交付審
    判之前提，必須偵查卷內所存證據已符合刑事訴訟法第251
    條第1 項規定「足認被告有犯罪嫌疑」檢察官應提起公訴之
    情形，亦即該案件已跨越起訴門檻，若需再為起訴審查，則
    易生裁判矛盾並造成訴訟遲延。縱或法院對於檢察官所認定
    之基礎事實有不同判斷，但如案件仍須另行蒐證偵查始能判
    斷應否交付審判者，因交付審判審查制度並無如同再議救濟
    制度得為發回原檢察官續行偵查之設計，法院仍應依同法第
    258 條之3 第2 項前段規定，以聲請無理由裁定駁回。
四、本件被告對其於98年1 月中旬前，在花旗（台灣）商業銀行
    股份有限公司（下稱花旗銀行，而華僑商業銀行股份有限公
    司前經花旗銀行合併後消滅，由花旗銀行概括承受原華僑銀
    行之權利義務）擔任理財專員，聲請人為其之客戶，其曾將
    告證二之「我的投資屬性測驗結果」該文件交給被告簽名等
    事實均坦承不諱（見99年度偵字第2400號卷第42至43頁），
    惟矢口否認有何偽造文書等犯行，辯稱：上開告證二、三「
    我的投資屬性測驗結果」及「華僑銀行個人投資屬性問卷」
    等文件，其實是同一份，是依據客戶在上開個人投資屬性問
    卷問題勾選之結果，就會在上開投資屬性測驗結果問卷上顯
    示測驗結果是「保守型」、「穩健型」、「成長型」、「積
    極型」，再交由客戶確認完畢後，在告證二即「我的投資屬
    性測驗結果」下方簽名，倘若客戶不同意電腦測驗之結果屬
    性，也可以勾選要改變測驗結果屬性該欄，這個問卷型式是
    由公司設計的，測驗結果也是銀行內部設計再由電腦計算之
    結果。其於95年間確實有將告證二、三之問卷及測驗結果交
    給聲請人簽名確認，但不記得本件其是帶手勾版之問卷給聲
    請人自己勾選，再回到公司輸入電腦，或是因為聲請人在忙
    ，所以就拿問卷問聲請人，由其依照聲請人選擇之內容勾選
    後，再給聲請人確認，還是直接打電話問聲請人，並自行在
    電腦上勾選完畢，其已經無法確定是這3 種情形的哪一種，
    但其都是按照公司的流程，並依照聲請人的意思在電腦上勾
    選，並將電腦列印之測驗結果予以告知，經聲請人確認後簽
    名，並無不法等語。經查：
  (一)證人即花旗銀行作業部襄理閻冠南於99年9 月15日偵訊時結
    稱：告證二、三「我的投資屬性測驗結果」及「華僑銀行個
    人投資屬性問卷」是同一份文件，原本有三頁，告證三之「
    華僑銀行個人投資屬性問卷」在第1 、2 頁，告證二之「我
    的投資屬性測驗結果」在第3 頁，當初的設計就是告證三的
    問卷以電腦點選，並沒有設計要給客戶簽名，告證二的測驗
    結果是以筆勾選，依照銀行之規定，是要先詢問客戶，做出
    結果後再給客戶簽名確認等語（見99年度偵續字第589 號卷
    第20至22頁），核與其於99年4 月22日檢察事務官詢問時之
    證稱：上開告證二、三「我的投資屬性測驗結果」及「華僑
    銀行個人投資屬性問卷」是同一份文件等語相符（見99年度
    他字第2400號卷第50頁），並提出由公司內部網站列印之「
    華僑銀行個人投資屬性問卷」及「我的投資屬性測驗結果」
    各1 份附卷可佐（見99年度他字第2400號卷第53至55頁）。
  (二)又證人廖成於檢察事務官詢問時證稱：其之前在華僑銀行任
    職時，是被告之主管，告證二、三「我的投資屬性測驗結果
    」及「華僑銀行個人投資屬性問卷」是同一份文件，製作完
    成、列印出來會是1 份文件，有3 頁，所以客戶在第3 頁簽
    名即可。又華僑銀行所有客戶之上開問卷及測驗結果都是「
    華僑銀行個人投資屬性問卷」該份以電腦點選，「我的投資
    屬性測驗結果」則是以筆勾選，不是只有聲請人的問卷是這
    樣的型式，而電腦列印製作完之後，理財專員交給客戶確認
    時，客戶可以另外勾選與電腦不同屬性。另外華僑銀行規定
    理財專員依照告證三的資料詢問客戶，詢問完之後，再鍵入
    電腦，之後列印出告證二、三之3 張文件再交給客戶簽名，
    印象中對於理財專員詢問客戶時，並沒有拘泥要用什麼形式
    ，銀行只有要求在下單之前開3 頁的文件是由客戶親自簽名
    或蓋章即可，其印象中並沒有看過什麼手勾本，但若依據被
    告陳述是由理財專員先帶手勾本去給客戶勾選，或客戶無暇
    勾選，由被告代為勾選手勾本，返回公司輸入電腦完成判斷
    屬性後，再帶去給客戶簽名確認的話，銀行會有保存資料。
    本件聲請人提出訴訟時，其還在華僑銀行工作，聲請人來客
    訴時，其有幫忙調過資料，但是印象中只有這3 張文件，沒
    有其他資料，至於告證三之「華僑銀行個人投資屬性問卷」
    第4 至9 題之問題中，第4 至6 題點選第1 、2 級，第7至9
    題是點選最高級，但聲請人為何被評定為「成長型」，而非
    「積極型」，其並不瞭解，這都是銀行設計的等語在卷可稽
    （見同上偵續卷第36至38頁），核與證人閻冠南所述大致相
    符，且觀諸證人閻冠南所提出之上開由銀行內部網站列印之
    投資屬性問卷與測驗結果之文件格式、內容均與聲請人提出
    之告證二、告證三「我的投資屬性測驗結果」及「華僑銀行
    個人投資屬性問卷」相同，而告證三之「我的投資屬性測驗
    結果」該份文件為雙面列印，右上角分別載有「第1 頁，共
    3 頁」、「第2 頁，共3 頁」，而告證二之「華僑銀行個人
    投資屬性問卷」則為單面列印，右上角亦印有「第3 頁，共
    3 頁」等字樣（見同上他字卷第11至12頁），顯見聲請人所
    提出之告證二、告證三，確為同份文件，告證三之「華僑銀
    行個人投資屬性問卷」是第1 、2 頁，告證二之「我的投資
    屬性測驗結果」則是第3 頁乙情，堪以認定。
  (三)況聲請人亦不否認其有看過告證二之「我的投資屬性測驗結
    果」該份文件，並親自簽名確認等語，而該張測驗結果右上
    方係記載「第3 頁，共3 頁」，文件上方並列有「我確認以
    上提供之資料皆真實無誤，希望華僑銀行充分利用這份問卷
    調查的結果提供適合我的投資組合建議。我了解隨時間不同
    ，我的風險承受度或投資目標可能有更動，希望理財專員可
    以依此問卷協助調整我的投資屬性結果以提供較適切的建議
    」及「根據我現在所完成的風險屬性問卷測驗結果，得知較
    適合我的投資屬性是：我認同這個屬性問卷的結果，指出較
    適合我的投資屬性是成長型，的確適合我的投資屬性」等字
    樣，是依據該張經聲請人親簽之「我的投資屬性測驗結果」
    文件內容，即可顯示該測驗結果，是依據客戶所填寫之資料
    即風險屬性問卷所得，並由客戶簽名確認其提供之資料係真
    實無誤外，並由客戶勾選是否同意測驗結果所評估之投資屬
    性，以聲請人現職長庚醫院醫師之社會經驗及智識程度，豈
    有未見該文件之第1 、2 頁，且對所簽名確認之文件內容均
    置之不理，即於文件之第3 頁簽名確認之理。
  (四)至被告雖曾於第一次檢察官偵訊即99年3 月19日時供稱：「
    華僑銀行個人投資屬性問卷」、「我的投資屬性測驗結果」
    等文件是其找客戶時帶過去，客戶自己勾選完後，依照公司
    相關規定，由客戶確認是何種投資屬性類型後簽名確認，但
    是不是帶告證二、告證三之資料給聲請人勾選，因為時間很
    久，等回去查詢後再回答檢察官等語（見99年度他字第2400
    號卷第44頁），復於99年4 月22日檢察事務官詢問時供稱：
    告證二、三可能是用書面給客戶勾選簽完名後再回來製作，
    再將製作完成的電腦列印文件拿給客戶確認、簽名，也可能
    是用電話詢問，問完後將資料帶給客戶簽名，但本案是用何
    種方式已不記得了等語（見同上他字卷第50頁），而上開告
    證二、三「華僑銀行個人投資屬性問卷」、「我的投資屬性
    測驗結果」等文件，均係於95年10月間所製作，有上開文件
    在卷可參，距被告於本案偵查訊問時已3 年有餘，而一般人
    的記憶確有因時間久遠以致於記憶日漸模糊之可能，且被告
    身為理財專員，經手之投資案件眾多，就此經常性事務之處
    理，如令其針對個案之處理過程詳細回憶，自屬不易，是被
    告供稱係因時間太久遠，對於本案如何讓聲請人製作上開問
    卷之方式已不復記憶等語，尚難認悖於常情。更何況，被告
    於99年3 月19日所供上情，對於實際處理問卷經過，亦已表
    達須進一步查詢後，方能正確回答檢察官提問，可見被告對
    於該次訊問時之回答內容亦無法加以肯定。是本件聲請意旨
    認被告曾於99年3 月19日偵訊時自承有先拿一份書面問卷至
    聲請人處予聲請人填寫，被告再持該問卷回銀行輸入電腦建
    檔並列印，惟被告迄今無法提出該份由聲請人手填之問卷，
    顯有應為調查之證據而未予調查之違法云云，顯有所誤解。
  (五)再者，聲請人於99年8 月11日偵訊時指稱：其只知填過一次
    問卷，但不記得全名是什麼等語（見99年度偵續字第589 號
    卷第16頁），又於99年12月6 日檢察事務官詢問時指述：其
    從來沒有到過華僑銀行，所以告證二是在伊辦公室或在外面
    餐廳簽名，印象中其有填寫一份被告提出之問卷，但不是告
    證三的那一份，其有至銀行調閱過相關文件，銀行回覆只有
    告證二、三的3 張，沒有其他問卷等語（見同上偵續卷第30
    至31頁），則依聲請人之指述，關於是否其曾經有手填問卷
    存在之情事，聲請人僅能憑「印象中」此等模擬兩可之用語
    ，表示似有該等手填問卷存在，另聲請人之代理人於99年4
    月22日檢察事務官詢問時曾代聲請人陳稱：其有請聲請人回
    想是否曾經手寫填寫過告證三之文件，但聲請人表示沒有印
    象，須請被告提供原始手寫文件資料，才能判斷告證三的文
    件是否確實為告訴人本意等語（見99年度他字第2400號卷第
    52頁），顯見聲請人自己亦無法確認是否有其自行填寫之個
    人投資屬性問卷存在。是本件實難僅因被告對製作本件投資
    屬性問卷之過程已不復記憶乙情，即遽為不利被告之認定。
  (六)另聲請人以告證三「華僑銀行個人投資屬性問卷」之7 至9
    題均點選最高級，依據經驗法則，其應屬積極型云云，然觀
    卷附告證三，其設計用以測驗適合的投資風險程度除問題7
    至9 所考量之投資報酬率、投資經驗、臺灣股市投資經驗外
    ，尚有問題1 至6 ，其內含受測人年齡、負債比例占總資產
    額、保險、風險性資產投資比例、投資風險與報酬所願承受
    的程度及預計投資期限，該份問卷係屬整體性分析，而聲請
    人在問題4 至6 均非點選其所謂之最高級選項，是聲請人僅
    以其於該問卷第7 至9 題點選最高級即自認依據經驗法則，
    其應屬積極型，而非成長型，然聲請人所指之經驗法則、依
    據又何在，均未見具體指明，是聲請人所開所陳，亦難謂有
    據。
  (七)聲請人復陳稱：證人閻冠南有利害關係，其所為證言之證明
    力，實啟人疑竇，證人廖成使用「應該」、「可能」等不確
    定語氣回答，以其身為該銀行資深經理人之身分而言，其證
    言有違經驗法則，且其證詞未經具結，依法不得作為證據，
    云云。然證人閻冠南為作業部襄理，主要職責為負責審核客
    戶應親自簽名的地方是否完備，而被告為理財專員，負責與
    客戶接洽，屬理財部門，業據證人閻冠南結證與被告供述在
    案（見同上他卷第42至43頁，同上偵續卷第22頁），證人閻
    冠南於檢察官偵訊時，依法具結而須擔負刑法偽證罪責之情
    形下，仍於偵查時為前揭證言，其證言之可信性應可獲得擔
    保，衡情應無甘冒偽證罪責而虛偽陳述之理。而證人廖成於
    99年12月15日檢察事務官詢問時，雖有使用「應該」、「可
    能」等不確定語氣，但對於告證二、告證三為同一份文件及
    銀行要求下單之前一定要將告證二之文件交由客戶親自簽名
    、蓋章予以確認之重要事項，仍記憶明確，況一般人對於親
    身經歷，仍難免因時間久遠而記憶模糊，已如上述，是證人
    廖成上開所言亦與常情相符。再按證據能力，乃證據資料容
    許為訴訟上證明之資格，屬證據之形式上資格要件；至證據
    之證明力，則為證據之憑信性及對於要證事實之實質上的證
    明價值。證據資料必須具有證據能力，容許為訴訟上之證明
    ，並在審判期日合法調查後，始有證明力可言，而得為法院
    評價之對象。事實審法院基於證據裁判主義之原則，對於公
    訴人所舉資以證明犯罪事實之證據，究竟有無證據能力，即
    該證據是否具有作為嚴格證明資料之能力或資格，須優先於
    證據之憑信性而為調查，必先具有證據能力，始許由法院據
    而判斷其證明力，倘無證據能力，自不發生證據證明力之判
    斷問題，此經最法法院著有86年度台上字第7308號、92年度
    台上字第4292號判決足資參考，足見有關證據能力、證明力
    之判斷，係案件進入法院後審理時，法院對用以證明被告犯
    罪構成要件事實，所引證據始有適用之原則，至偵查中檢察
    官調查被告犯罪嫌疑，自可就合於論理法則、經驗法則之各
    種事證加以審酌，以認定被告之犯罪嫌疑是否已達起訴之門
    檻，基此本件聲請人指摘證人廖成之證述未經具結，不得作
    為證據，實屬誤解，更何況，於檢察事務官調查時，並無證
    人具結問題，是本件檢察官使用該等證詞作為判斷依據並無
    違法之處，併予敘明。
五、綜上所述，聲請人雖執首揭理由認被告涉有刑法第216 條、
    第210 條之行使偽造文書罪嫌，而向本院聲請交付審判，惟
    就全案卷證資料觀之，並未發現有何其他積極之證據足以證
    明被告確有聲請人所指述之犯行，自難徒憑聲請人之指訴即
    遽為不利被告之認定。此外，復查無其他積極證據足認被告
    有何涉犯偽造文書之犯行，揆諸首揭法條及判例意旨，自應
    認被告罪嫌不足。原不起訴處分書及駁回再議處分書均已就
    其事證採認之理由詳予說明，對照卷內資料並無不合，是原
    檢察官及臺灣高等法院檢察署檢察長分別予以不起訴處分及
    駁回再議之聲請，即無不當，聲請人仍執陳詞，向本院聲請
    交付審判，為無理由，應予駁回。
六、依刑事訴訟法第258 條之3第2項，裁定如主文。
中    華    民    國   100    年    6     月    14    日
                  刑事第十九庭  審判長法  官  李明益
                                      法  官  高若珊
                                      法  官  林佑珊
上正本證明與原本無異。
本裁定不得抗告。
                                      書記官  陳宏璋
中    華    民    國   100    年    6     月    15    日